【裁判字號】    98,訴,1027
【裁判日期】    990416
【裁判案由】    無因管理等
【裁判全文】
臺灣彰化地方法院民事判決  98年度訴字第1027號
原      告  子○○○
訴訟代理人  黃鈴律師
被      告  壬○○○
被      告  甲○○○
被      告  巳○○
被      告  辛○
被      告  庚○○
被      告  寅○○
被      告  辰○○○
被      告  丑○○
被      告  卯○○
被      告  戊○○
被      告  丁○○
被      告  己○○
被      告  乙○○
兼上列十三
人共同訴訟
代理人      丙○○
被      告  癸○
上列當事人間請求無因管理等事件，本院於民國99年4月2日言詞
辯論終結，判決如下：
    主      文
原告之訴駁回。
訴訟費用新台幣陸仟玖佰肆拾元由原告負擔。
    事實及理由
一、原告主張：
    ，民法第172、179條定有明文。查原告
  (一)緣原告子○○○於民國（下同）55年間入贅、與訴外人蔡石
    頭之五女即被告癸○於55年結婚，婚後被告即為訴外人蔡石
    ，且原告亦均將每期收割殼物所賣得之價金，全數交付予訴
    外人蔡石頭，以供其花用。
  (二)按「未受委任，並無義務，而為他人管理事務者，其管理應
    依本人明示或可得推知之意思，以有利於本人之方法為之。
    」、「無法律上之原因而受利益，致他人受損害者，應返還
    其利益。雖有法律上之原因，而其後已不存在者，亦同。」
    民法第172、179條定有明文。查原告自入贅後，即為訴外人
    蔡石頭耕作其所有坐落於彰化縣花壇鄉○○○○段1150地號
    土地，直至訴外人蔡石頭於89年09月27日去世，而原告為維
    持生活，乃利用農閒時或做代工、或至海邊捕魚、或到處打
    臨工。按訴外人蔡石頭並未與原告訂立任何契約，亦未支付
    原告任何費用，依上開民法第172、179條規定，原告自得向
    其請求返還其費用、利益。另按「繼承人自繼承開始時，除
    本法另有規定外，承受被繼承人財產上之一切權利、義務。
    」，民法第1148條定有明文。查被告等人為訴外人蔡石頭之
    直係血親卑親屬，依法自應繼承訴外人蔡石頭之一切權利義
    務，因此，原告自得向被告等人請求返還上開之費用。
  (三)請求返還之數額：
    查系爭土地每年播種二次稻米，每次收成約新台幣（下同）
    6～7萬元，因此，每年可收成約13萬元，扣除由訴外人蔡石
    頭提供予原告之肥料、農藥每年約1.5萬元、秧苗每年約4千
    元（ 即每次約80株、每株價格為25元，每次約2,000元，又
    一年二次播種），訴外人蔡石頭每年可得之利益約為11萬元
    ，自83年12月算至其89年09月間去世， 共計得利632,500元
    （110,000元×5年＋110,000元×9/12年＝550,000元＋82,5
    00元＝632,500元）。 為此，原告乃爰依不當得利、無因管
    理請求被告等給付原告632,500元。
  (四)退萬步言之，縱使鈞院認本件原告與訴外人蔡石頭間存有委
    任關係，惟按「報酬縱未約定，如依習慣或依委任事務之性
    質，應給與報酬者，受任人得請求報酬。」， 民法第547條
    定有明文。查原告為訴外人蔡石頭耕作其所有坐落於彰化市
    花壇鄉○○○○段1150地號土地，且原告亦均將每期收割殼
    物所賣得之價金，全數交付予訴外人蔡石頭，以供其花用。
    雖當時未約定報酬，惟上開土地面積達三分、每期亦有收成
    約6-7萬元之殼物，因此， 耕作上開土地自需花費許多心力
    及時間，依一般人之習慣，以及該委任事務之性質，自應給
    予報酬，另查，上開土地每年（按一年有二期）收成之殼物
    賣得之價金扣除肥料、農藥、秧苗等成本，每年約有11萬元
    之收入， 故原告請求將一半之純收益即5.5萬元充作報酬，
    應屬合理。為此，縱使鈞院認本件原告與訴外人蔡石頭間存
    有委任關係，惟依民法第547條， 原告亦得請求被告等給付
    316,250元（55,000元×5年＋55, 000元×9/12年＝316,250
    元）。 並聲明：請求判決(1)被告等應連帶給付原告632,500
    元及自起訴狀繕本送達之翌日起至清償日止，按年息百分之
    五計算之利息。(2)訴訟費用由被告等連帶負擔。
二、被告方面之答辯：
  (一)被告壬○○○、甲○○○、巳○○、辛○、庚○○、寅○○
    、辰○○○、丑○○、卯○○、戊○○、丁○○、己○○、
    乙○○及丙○○陳述：
  1.原告的說法完全違背事實，原告於55年間入贅蔡家，與被告
    癸○於55年間結婚，夫妻兩人結婚之後，與岳父母蔡家大小
    並不同住同伙，蔡家擁有一甲多田地，全家大小努力工作，
    是典型的農業家庭，而收割時卻由原告來收成，收穫所得大
    部份歸於原告倆夫婦，僅將每期稻米收成的十分之一歸給蔡
    家食用，農忙之餘，原告捕魚或打零工所得也歸他自己，岳
    父母如此優厚對待他，那有刻薄對待的道理？否則原告倆夫
    妻怎能衣食無憂？怎能蓋樓房？還娶兩個媳婦，嫁兩女兒，
    可以說是子孫滿堂，蔡家如此善待原告倆夫婦，但蔡家的生
    活卻越來越苦，因為收入實在太少，又得不到原告倆夫婦的
    支柱，為了養育十個女兒，在不得已之下，還賣了兩次田地
    ，以上所陳述的事實，可以證明原告的論告是憑空杜撰，是
    荒謬無稽之談。
  2.原告入贅於蔡家之後，便是蔡家一員，工作是他的本分，全
    家大小都在一起奮鬥不是嗎？再說原告所言其努力工作所得
    完全供給訴外人蔡石頭花用，實在是對岳父母不孝，對先人
    不敬的說法，訴外人蔡石頭不煙不酒不花零用錢，終生務農
    ，活到八十幾歲，還在田裡工作，是標準的農夫，是老實的
    古意人，怎會去花費原告的工作血汗錢呢？原告所提無因管
    理論調叫人無法認同，子虛烏有，空口說夢話，其有受託於
    人的證明嗎？其有憑白受託而遭受損失的證明嗎？隨便誣告
    ，徒增亂象，連九十七歲的丈母娘都成被告，這更是違背善
    良風俗，此風不可長。
  3.如今訴外人蔡石頭已經先逝，蔡家擁有的田地其中十分之八
    都已經登記在原告倆夫婦名下，留下孤苦無依年邁近百的老
    岳母，還要接受女婿提告，真是人間悲劇，社會正義在司法
    ，被告等希望法院對於原告不明事理的行徑作出毋枉毋縱的
    判決。
  4.原告於55年間入贅，產下一子後留給訴外人蔡石頭之家庭照
    顧，於58年隨即離開蔡家，搬回其和美老家從事土木及其他
    零工，並非自55年耕作1150地號土地至今，而係由訴外人蔡
    石頭之家人從55年以前，一直不停在1150地號土地工作，79
    年05月， 訴外人蔡石頭即將彰化縣花壇鄉○○○○段256、
    305地號二筆土地無償贈與給被告癸○， 原告與被告癸○夫
    妻仍過著小家庭的生活，被告癸○燙頭髮，原告做土木、打
    零工，無視於父母已年邁，僅作其256、305地號二筆土地，
    其餘近一甲的土地不是他們所有，則不做，皆由訴外人蔡石
    頭巡田水、拌肥料、拔草，請工人噴灑農藥、插秧、割稻‧
    ‧‧，以致於訴外人蔡石頭於86年（87歲）積勞成疾－肺結
    核，原告夫妻才開始幫忙作新三家春段1150地號土地，但並
    非由原告一人獨做，而是有條件的耕作，因訴外人蔡石頭又
    於84年9月13日贈與同段394、318、397地號三筆土地予被告
    癸○，原告夫妻僅作自己名下的田地，訴外人蔡石頭名下的
    土地仍由訴外人蔡石頭請人幫忙做，直到訴外人蔡石頭於86
    年得肺結核，全部一甲土地皆由原告夫妻耕作收成，僅將新
    三家春段1150地號土地稻子收成部份入到訴外人蔡石頭帳戶
    ，作為家庭生活開銷，其餘5～6分農地收成則歸原告夫妻。
    故原告請求返還632,500元之利益， 不符合民法無因管理、
    不當得利之要件，其不得請求返還。並聲明：請求判決：(1)
    駁回原告之訴。(2)訴訟費用由原告負擔。
  (二)被告癸○陳述：
    被告癸○無錢可給付原告系爭款項。並聲明：請求判決：(1)
    駁回原告之訴。(2)訴訟費用由原告負擔。
三、兩造不爭執之事項：
  (一)原告於55年間入贅蔡家、與訴外人蔡石頭之五女即被告癸○
    結婚。
  (二)訴外人蔡石頭於89年09月27日死亡，被告等均為其合法繼承
    人。
四、兩造爭執之事項：
  (一)原告有無為訴外人蔡石頭無因管理而耕作訴外人蔡石頭所有
    坐落彰化縣花壇鄉○○○○段1150地號田地，且為訴外人蔡
    石頭支出費用？訴外人蔡石頭有無因無法律上之原因而受有
    利益，致原告受有損害之事實？
  (二)原告得否依民法第172、179、1148條關於無因管理、不當得
    利及繼承之法律關係請求被告等連帶返還系爭 632,500元之
    費用、利益？ 或依民法第547、1148條之規定請求被告等連
    帶給付316,250元之報酬？
五、法院之判斷：
  (一)按當事人主張有利於己之事實者，就其事實有舉證之責任，
    民事訴訟法第277條定有明文。 又無因管理須管理事務利於
    本人，且不違反本人明示或可得推知之意思者，管理人始得
    就其為本人支出必要或有益之費用，請求償還，觀乎民法第
    176條規定甚明。 又無因管理與不當得利，分別為債之發生
    原因之一，其成立要件與效果各別，前者為未受委任，並無
    義務而為他人管理事務，後者則為無法律上之原因而受利益
    ，致他人受損害。因而適法之無因管理，本人之受利益，既
    係基於法律所允許之管理人無因管理行為，自非無法律上之
    原因，僅管理人即債權人對於本人即債權人對於本人即債務
    人取得必要或有益費用償還請求權、債務清償請求權及損害
    賠請求權；至不當得利之受害人即債權人對於不當得利之受
    領人即債務人則取得不當得利返還請求權，二者不得牽混。
    又主張法律關係存在之當事人，須就該法律關係發生所須具
    備之特別要件，負舉證責任。而委任契約，係以當事人約定
    ，一方委託他方處理事務，他方允為處理而成立。
  (二)本件原告主張之上開事實，均為被告癸○以外之其餘被告所
    否認，並以上詞置辯，揆諸上揭法條規定及說明，原告既主
    張其與訴外人蔡石頭間有無因管理、不當得利或委任關係之
    存在，其就各該法律關係成立之要件即應負舉證證明之責任
    ，惟原告迄未能舉證加予證明，依舉證責任分配之法則，原
    告之主張，自難信為真實，從而，原告本於民法第172、179
    、1148條關於無因管理、不當得利及繼承之法律關係請求被
    告等連帶返還系爭 632,500元之費用、利益及自起訴狀繕本
    送達之翌日起至清償日止，按年息百分之五計算之法定遲延
    利息， 或依民法第547、1148條關於委任及繼承之規定請求
    被告等連帶給付316,250元之報酬，均屬無理由， 應予駁回
    。
六、本件事證已臻明確，兩造其餘攻擊或防禦方法，經核與本件
    判決結果並無影響，毋庸一一論述，併予敘明。
七、訴訟費用負擔之依據：民事訴訟法第78條。
中    華    民    國    99    年    4     月    16    日
                        民事第二庭法  官  邱月嬌
以上正本係照原本作成。
如對判決上訴，應於判決送達後20日內向本院提出上訴狀（須附
繕本）。
中    華    民    國    99    年    4     月    16    日
                                  書記官  呂雅惠

司法院資訊處製作；財團法人民間司法改革基金會備份。
